【裁判字號】    98,簡上,125
【裁判日期】    981217
【裁判案由】    損害賠償
【裁判全文】
臺灣彰化地方法院民事判決  98年度簡上字第125號
上  訴  人  丁○○
被 上訴 人  丙○○
            甲○○
上列當事人間請求損害賠償事件，上訴人對於民國98年9月7日本
院彰化簡易庭第一審判決（98年度彰簡字第253號）提起上訴，
本院於98年12月3日言詞辯論終結，判決如下：
    主      文
上訴駁回。
第二審訴訟費用新臺幣壹仟伍佰元由上訴人負擔。
    事實及理由
一、上訴人起訴主張：被上訴人丙○○及甲○○2人分別係位於
    彰化縣彰化市○○里○○○路一號「善化佛堂」之主任管理
    委員及義工，其則為該善化佛堂管理委員會之監察人。被上
    訴人2人共同基於意圖散布於眾之犯意聯絡，於民國97年9月
    27日下午3時許，在該佛堂所召開第13屆第4次定期聯誼會議
    ，因管理委員林昭雄向被上訴人丙○○詢問：「廟裡有發生
    義工要趕走義工的事情，為什麼你沒有處理？」云云，詎被
    上訴人丙○○借題發揮，答非所問，公然向該佛堂信徒林昭
    雄、許宗德、余黃阿花等人傳述：伊自甲○○處知悉，於97
    年8月6日「善化佛堂」舉辦祭祖時，上訴人未經祭拜即先行
    食用祭祖之飯菜等不實言語，損害上訴人之名譽。查宗教性
    集會，首重集會成員禮佛敬祖之誠心，而被上訴人於上開宗
    教性集會中散布：上訴人未經祭拜即先食，令上訴人甚感不
    堪之不實言論，令「善化佛堂」之成員認為上訴人禮佛敬祖
    缺少誠心，人格道德上有可議之處，使上訴人於「善化佛堂
    」內無顏立足。上訴人自進入上開宗教團體迄今對於禮佛敬
    祖一向抱持虔誠、恭敬之心，且平日非常愛惜羽毛、自律甚
    嚴，也以身作則教導晚輩，詎被上訴人竟然散布上開不實言
    語，使上訴人精神上飽受折磨，人格造成重大衝擊，名譽、
    身心所受打擊甚重，本件被上訴人所為，故意以違背善意風
    俗之方法，加損害於他人，被上訴人2人自應負侵權行為之
    損害賠償責任，爰依民法第184條第1項前段、第185條第1項
    前段、第195條第1項之規定，請求被上訴人2人應在自由時
    報中部版（中彰投區）刊頭、蘋果日報中部版（中彰投區）
    刊頭各以長9公分、寬5公分之版面，以4號字體刊登如附表
    內容之道歉啟示1天，並陳明願供擔保請准宣告假執行。
二、(1)被上訴人丙○○辯以：查97年9月27日「善化佛堂」召開
    定期委員會議時，上訴人因非管理委員，並未參加會議。佛
    堂之管理委員即訴外人余黃阿花及林昭雄，於會議中提出質
    疑：「於民國97年農曆七月本堂辦理法會期間，本堂義工甲○○與監察人丁○○因盛飯之事發生爭吵，主委您為何沒有
    出面處理？」被上訴人丙○○當時於會議中答覆：「沒有這
    回事，當時是因為丁○○在尚未打鐘前要先行盛飯，遭義工
    甲○○阻止，發生爭吵，我有去處理，當時並向丁○○（上
    訴人）說『本堂法會期間，因信徒及訪客眾多，為避免零零
    落落吃飯，有的人會吃不到飯，所以規定必須要等到打飯鐘
    響時，大家才一起開始吃飯』。而丁○○回答我說：『我是
    監察人，不用受此限制，我要告她（指甲○○）』，後來我
    也已經與丁○○溝通好了，怎麼說我沒有出面處理呢？」，
    是被上訴人丙○○於上開委員會議中，僅說出上揭言論，豈
    是妨害上訴人名譽。況本件上訴人所指控之妨害名譽案件業
    經檢察官不起訴確定在案（上訴人曾聲請再議亦經駁回）。
    且上訴人所指控之：「97年9月27日下午3時許，在該佛堂所
    召開第13屆第4次定期聯誼會議，被上訴人丙○○公然向該
    佛堂信徒林昭雄、許宗德、余黃阿花等人傳述：伊自甲○○
    處知悉於97年8月6日『善化佛堂』舉辦祭祖時，上訴人未經
    祭拜即先行食用祭祖之飯菜等不實言語」云云，實係被上訴
    人丙○○於開會時，因委員林昭雄主動詢問廚房吵架之原委
    ，被上訴人丙○○身為主任委員，自有報告實情之必要，因
    而向其提出解釋說明，且管理委員暨監察人聯席會議，僅係
    管理委員及監察人得進入開會，絕非人人得進入之公眾場所
    ，被上訴人丙○○於開會中秉於責任及義務，向開會委員提
    出說明事實真相，絕無故意散布上開事實之意等語；(2)被上
    訴人甲○○則以：被上訴人甲○○絕無向被上訴人丙○○稱
    ：97年8月6日「善化佛堂」舉辦祭祖時，上訴人未經祭拜即
    先行食用祭祖之飯菜等詞，此有被上訴人丙○○於臺灣彰化
    地方法院檢察署作證之證詞足憑。又被上訴人甲○○並無對
    任何人告知上訴人之上開情事，上訴人控告被上訴人甲○○
    妨害名譽，亦經臺灣彰化地方法院檢察署（下稱彰化地檢署
    ）98年度偵字第1916號偵結不起訴處分及臺灣高等法院臺中
    分院檢察署（下稱臺中高分檢）98年度上聲議字第605號駁
    回再議之聲請在案，足證被上訴人甲○○並無上訴人所謂散
    布不實之傳述之情事等語，資為抗辯。
三、原審法院審理後，斟酌兩造之主張及攻擊防禦方法之結果，
    認上訴人之請求為無理由，判決駁回上訴人之訴及假執行之
    聲請。上訴人不服，提起上訴，聲明求為判決：(一)原判決廢
    棄。(二)上廢棄部分，被上訴人等應在自由時報中部版（中彰
    投區）刊頭、蘋果日報中部版（中彰投區）刊頭各以長9公
    分、寬5公分之版面，以4號字體刊登如附表內容之道歉啟示
    1天。被上訴人於本院則均聲明：上訴駁回。
四、查被上訴人丙○○及甲○○2人，分別係彰化市「善化佛堂
    」之主任管理委員及義工，上訴人則為該佛堂管理委員會之
    監察人，上訴人對被上訴人丙○○及甲○○2人所提妨害名
    譽之告訴，經彰化地檢署檢察官偵查後認均犯罪嫌疑不足，
    而以98年度偵字第1916號為不起訴處分，經上訴人聲請再議
    後，並經臺中高分檢以98年度上聲議字第605號處分書駁回
    再議而告確定等情，為兩造所不爭執，並經本院調閱彰化地
    檢署98年度偵字第1916號偵查卷宗核對屬實，且有彰化地檢
    署檢察官98年度偵字第1916號不起訴處分處分書、臺中高分
    檢98年度上聲議字第605號處分書各1份附於原審卷可考（參
    原審卷第7至14頁），堪信為真實。
五、得心證之理由：
（一）按當事人主張有利於己之事實者，就其事實有舉證之責任
      ，民事訴訟法第277條前段定有明文。又民事訴訟如係由
      上訴人主張權利者，應先由上訴人負舉證之責。若上訴人
      先不能舉證，以證明自己主張之事實為真實，則被上訴人
      就其抗辯事實即令不能舉證，或其所舉證尚有疵累，亦應
      駁回上訴人之請求（最高法院17年上字第917號判例參照
      ）。次按因故意或過失不法侵害他人之權利者，應負損害
      賠償責任。不法侵害他人之身體、健康、名譽、自由、信
      用、隱私、貞操，或不法侵害其他人格法益而情節重大者
      ，被害人雖非財產上之損害，亦得請求賠償相當之金額。
      其名譽被侵害者，並得請求回復名譽之適當處分。民法第
      184條第1項前段、第195條第1項分別定有明文。是民法上
      侵權行為之成立，必須賠償義務人具有故意或過失，不法
      侵害他人權利之行為存在為前提，且此屬有利於上訴人之
      事實，依上開舉證責任分配之原則而言，應由上訴人就被
      上訴人有前述之有責行為先負舉證之責。
（二）上訴人主張被上訴人丙○○於97年9月27日下午3時許，在
      該佛堂所召開第13屆第4次定期委員會議，公然向該佛堂
      信徒林昭雄、許宗德、余黃阿花等人傳述：伊自甲○○處
      知悉於97年8月6日善化佛堂舉辦祭祖時，上訴人未經祭拜
      即先行食用祭祖之飯菜等不實言語，認被上訴人2人共同
      不法侵害上訴人之名譽云云，為被上訴人2人所否認，並
      以前揭情詞置辯。經查，被上訴人丙○○係因與會之訴外
      人林昭雄主動詢問廚房吵架之原委，被上訴人丙○○身為
      主任委員，自有報告實情之必要，因而向其提出解釋說明
      而傳述上揭內容等情，業經證人許宗德於彰化地檢署98年
      度偵字第1916號妨害名譽案件具結證稱：「當時正要散會
      時，林昭雄請教丙○○說，為何廚房義工會有吵架情形，
      係因林昭雄向丙○○詢問廚房義工何以有吵架之事，丙○○向林昭雄解釋說，是丁○○於祭祖當天，還沒祭拜前，
      他就要先盛飯來吃，被廚房義工阻止而吵架」等語（參彰
      化地檢署98年度偵字第1916號卷第14頁）明確，核與證人
      林昭雄於上開偵查案件具結證述：「散會時，我們幾個還
      在場時，我問主任委員丙○○，監察委員丁○○與廚房的
      義工吵架，你為何沒有去管，丙○○只是解釋給我聽，並
      無向大家宣佈」等語（參彰化地檢署98年度偵字第1916號
      卷第14頁）相符，是尚難認被上訴人丙○○有何故意或過
      失不法侵害上訴人名譽之行為。至上訴人雖主張被上訴人
      甲○○亦有不法侵害其名譽之行為，惟上訴人始終未能舉
      證以實其說，則上訴人空言主張被上訴人甲○○不法侵害
      其名譽之行為，洵非可採。況上訴人於原審及本院所聲請
      調查之於97年9月27日善化佛堂召開第13屆第4次定期委員
      會議在場之證人林永堂、巫玉瓊、塗火城、乙○○、戊○○○、陳茂典等人，到庭或證稱不知情；或證稱林昭雄問
      丙○○有關義工甲○○乙事，丙○○說義工的事情是義務
      性質，沒有什麼事端；或證稱林昭雄委員先提出還沒有鈴
      聲即去盛飯之事等語（見原審卷第89至91頁、本院98年11
      月17日準備程序筆錄第2至5頁），然依上訴人所聲請調查
      之前開證人證詞，均未能證明被上訴人2人有何故意或過
      失傳述不實言論之不法侵害上訴人名譽之行為，參以上訴
      人先前告訴被上訴人2人妨害名譽之刑事案件，業經彰化
      地檢署檢察官為不起訴處分並經臺中高分檢駁回其再議而
      確定，業如前述，揆諸首揭說明，上訴人既未能舉證證明
      被上訴人有何故意或過失傳述不實言論之不法侵害其名譽
      之行為，則上訴人上開主張即屬無據，委無足取。
六、綜上所述，上訴人未能舉證證明被上訴人有何損害其名譽權
    之事實，則其依侵權行為法律關係訴請被上訴人應在自由時
    報中部版（中彰投區）刊頭、蘋果日報中部版（中彰投區）
    刊頭各以長9公分、寬5公分之版面，以4號字體刊登如附表
    內容之道歉啟示1天，為無理由。原審為上訴人敗訴之判決
    ，核無違誤。上訴意旨仍執陳詞，指摘原判決不當，求予廢
    棄，為無理由，應予駁回。
七、本件事實已臻明確，兩造其餘攻擊防禦方法及舉證，經審酌
    均於判決結果無影響，爰不一一論述，附此敘明。
八、據上論結，本件上訴為無理由，依民事訴訟法第436條之1第
    3項、第449條第1項、第78條，判決如主文。
中    華    民    國    98    年    12    月    17    日
                民事第三庭      審判長法  官  羅培昌
                                      法  官  洪榮謙
                                      法  官  尚安雅
附表：
本人丙○○、甲○○二人於九十七年九月二十七日，在彰化市「
善化佛堂」內散布不實之傳述，指稱：「丁○○於祭祖當天，還
沒祭拜前，就要先盛飯來吃，被廚房義工阻止而吵架」等語，導
致丁○○先生名譽受損與造成困擾。特此聲明道歉並加以澄清，
謹聲明如上。
     道歉人：丙○○
             甲○○
以上正本係照原本作成。
本件不得上訴。
中    華    民    國    98    年    12    月    17    日
                                      書記官  陳文俊

司法院資訊處製作；財團法人民間司法改革基金會備份。
